臺灣臺北地方法院民事判決　　　　　　93年度重訴字第1234號
原　　　告　甲○○
訴訟代理人　陳志勇律師
複 代 理人　謝碧鳳律師
　　　　　　莊志成律師
被　　　告　中華電信股份有限公司
法定代理人　乙○○
訴訟代理人　張玉希律師
複 代 理人　韓世祺律師
上列當事人間請求損害賠償事件，本院於民國94年11月22日言詞
辯論終結，判決如下：
    主      文
被告應給付原告新臺幣陸拾肆萬貳仟捌佰伍拾元及自民國九十
三年十月二十七日至清償日止按週年利率百分之五計算之利息。
原告其餘之訴駁回。
訴訟費用由被告負擔十分之一，餘由原告負擔。
本判決於原告以新台幣貳拾貳萬元為被告供擔保後，得為假執行
。但被告如以新臺幣陸拾肆萬貳仟捌佰伍拾元為原告預供擔保
，得免為假執行。
原告其餘假執行之聲請駁回。
    事實及理由
壹、程序部分：
    按訴狀送達後，原告不得將原訴變更或追加，但減縮應受判
    決事項之聲明者，不在此限，民事訴訟法第 255條第1項第3
    款定有明文。查原告提起本件訴訟，其起訴狀原聲明：被告
    應給付原告新臺幣（下同）6,253,526 元及自起訴狀繕本送
    達之翌日起按週年利率 5％計算之利息。嗣原告於民國93年
    10月26日被告收受起訴狀繕本後更正其聲明為：被告應給付
    原告新臺幣 6,251,075元及自起訴狀繕本送達之翌日起按週
    年利率 5％計算之利息。核其請求被告應給付之金額雖有減
    少，然因屬減縮應受判決事項之聲明，揆諸首揭規定，原告
    所為訴之變更，應予准許。
貳、實體部分：
一、原告主張：其於93年4月6日下午3 時許至被告南港服務中心
    辦理行動電話過戶、晶片補發及繳納電話費等事宜。因該處
    所出入口之導盲磚與地面有落差致原告於離去時不慎跌倒，
    左手臂遭該出入口右側之防水柵門鐵片割傷，經緊急送至國
    防大學國防醫學院三軍總醫院（以下簡稱三軍總醫院）急診
    室救治，醫生診斷為「左前臂撕裂傷合併後骨間神經及肌肉
    斷裂」，歷經縫合手術及治療，並為長達數月之復健，仍因
    神經斷裂致左手功能缺損。被告設置系爭防水柵門，明知該
    柵門鐵片銳利，竟未於明顯處為警告標示或加裝保護措施，
    致原告受有如此之傷害，支出醫療費用82,423元、交通費用
    16,950元，並受有看護費用14,000元、幫傭費用45,000元、
    勞動能力減損3,106,681 元等損失。原告因此一事件，無法
    正常生活，精神痛苦甚鉅，亦有權一併主張精神慰撫金 120
    萬元及懲罰性違約金4,465,054元，共總計8,930,108元之賠
    償。惟原告因疏忽不慎跌倒，亦有30％之與有過失，爰依民
    法第184條第1項前段、第2項前段、第191條第1項、第193條
    第1 項、第195條第1項前段、消費者保護法（以下簡稱消保
    法）第 7條第2項、第3項及第51條之規定請求被告負損害賠
    償責任等語。並聲明：（一）被告應給付原告 6,251,075元
    及自起訴狀繕本送達翌日起至清償日止按週年利率 5％計算
    之利息。（二）請准供擔保宣告假執行。
二、被告則以：系爭鐵捲門門框，為遮蔽鐵捲門縫隙之蓋板，設
    置於門框軌道糟內，為一般通常之設置。原告因撞擊此處而
    受傷，乃其不慎跌倒，力道過猛所致，實屬特例，並非被告
    就該鐵捲門之設置或保管有欠缺。次者，本案之爭執在於被
    告設置鐵捲門之當否，與被告本身提供之電信商品或服務有
    何缺陷毫不相關，自無消保法之適用，即便有消保法之適用
    ，系爭鐵捲門門框並無危險，被告亦無於明顯處為警告標示
    及緊急處理危險方法之必要。再者，即便被告確需負擔侵權
    行為責任，原告請求之金額亦不實在，例如：醫療費用中之
    健保給付、中醫費用、膠帶費用及電話費或係原告未實際支
    出；或係非必要之費用；或係請求金額過高不合理。且依原
    告之傷勢，數月即可痊癒，自我照料不成問題，其子女亦具
    有自理能力，看護費用、幫傭費用、減少勞動能力之損失等
    請求均無必要。交通費用及精神慰撫金亦過高。末者，原告
    行走不慎致受有此損害，至少應負擔90％之與有過失責任等
    語資為抗辯。並聲明：（一）原告之訴及假執行之聲請均駁
    回。（二）如受不利益判決，願供擔保，請准宣告免為假執
    行。
三、兩造不爭執之事實：
    原告於93年4月6日下午 3時許在被告南港服務中心門口不慎
    跌倒碰撞系爭鐵捲門門框致左前臂撕裂傷合併後骨間神經及
    肌肉斷裂。
四、本件爭點在於：
（一）被告應否依消費者保護法第7條之規定負損害賠償責任？
    按商品或服務具有危害消費者生命、身體、健康、財產之可
    能者，應於明顯處為警告標示及緊急處理危險之方法。企業
    經營者若違反該標示義務，致生損害於消費者或第三人時，
    除企業經營者能證明其無過失而得減輕賠償責任外，應負連
    帶賠償責任，消保法第 7條第2項及第3項固定有明文。惟消
    保法係處理消費者與企業經營者因消費關係所生爭執之法律
    ，此從該法第1 條明定「為保護消費者權益，促進國民消費
    生活安全，提高國民生活品質，特制定本法」可知。是以，
    若非因消費關係所引起之法律關係，自無適用消保法之餘地
    。因此，消保法第7 條所稱之商品、服務並非泛指一切與企
    業經營者有關聯之事業活動或機具設備，其應僅侷限於具有
    對價性、營利性之商業行為始屬之。蓋若非如此，企業經營
    者動輒得咎，不僅創意受到限制，市場自由經濟也將受到壓
    抑，而消保法也將架空民法體系之適用範圍。本件原告主張
    系爭鐵捲門設置之瑕疵屬於消保法第7 條所稱之「服務具有
    危害消費者身體、健康之可能」。惟原、被告間之消費關係
    乃建立在電話、行動電話申辦、過戶、晶片補發及繳納費用
    等與電信業務直接相關之服務，至於被告場所內之設備如何
    則非該消費關係所重視，即非具對價性、營利性之商業行為
    。此種非因消費關係所生之損害自無消保法之適用。是以，
    原告於本案主張消保法第7條及第51條之適用，為無理由。
（二）被告應否依民法第191條之規定負損害賠償責任？
    按土地上之建築物或其他工作物所致他人權利之損害，由工
    作物之所有人負賠償責任。但其對於設置或保管並無欠缺，
    或損害非因設置或保管有欠缺，或於防止損害之發生，已盡
    相當之注意者，不在此限，民法第191條第1項定有明文。依
    此，權利因土地上之建築物或工作物設置、保管有瑕疵而受
    有損害之人僅需指出權利受損之事實，即可向建築物、工作
    物之所有人請求賠償，至於義務違反、過失及因果關係則受
    法律推定，無須舉證。若建築物、工作物之所有人欲免除賠
    償責任者則需舉證推翻過失、因果關係之推定，即舉證責任
    倒置由侵權嫌疑人承擔。查本件原告因被告南港服務中心門
    口之鐵捲門門框受有身體之傷害，此為兩造所不爭執。被告
    自應就系爭鐵捲門之設置、保管無欠缺、無過失責任或因果
    關係不存在等情負舉證責任，始能免卻賠償之責。惟被告僅
    空言系爭鐵捲門門框，設置多年從未發生問題，本案純屬特
    例云云，未能就該鐵捲門門框是否已無改善可能、是否已有
    注意仍難防免損害發生、是否原告之傷害與系爭門框無關等
    情舉證證明，被告既無法舉證推翻法律之推定，原告之賠償
    請求即屬有據，應予准許。
（三）原告就其損害應負擔之過失比例為何？
    按損害之發生或擴大，被害人與有過失者，法院得減輕賠償
    金額或免除之，民法第217條第1項定有明文。依此，被害人
    之行為與加害人之行為均為損害之共同原因者，法院得酌情
    減輕加害人之賠償責任。查一般建築物之出入口通常會有類
    似門檻等分別內外之設置或以些微之高低落差作為室內、室
    外之區隔。衡諸通常合理人之注意，行人進出該等建築物時
    ，自應較在地勢平坦處行走時提高注意義務，謹慎越過。本
    件原告自承係因被告南港服務處門口導盲磚與地面落差，疏
    忽不慎踏空跌倒致碰撞系爭鐵捲門門框。本院斟酌原告於行
    進時應維持基本之注意義務及被告就系爭鐵捲門門框設置之
    檢查、維護責任等一切肇事情節與過失程度，認本件事故之
    發生與損害之結果，原告應就其損害負擔60％之過失比例始
    為合理。
五、按土地上之建築物致他人權利受有損害，由建築物之所有人
    負賠償責任；不法侵害他人之身體或健康，對於被害人因此
    減少勞動能力或增加生活上之需要時，應負損害賠償責任；
    被害人非財產上之損害，亦得請求賠償相當之金額，民法第
    191條第1項、第193條第1項、第195條第1項分別定有明文。
    本件被告就原告身體上之傷害既應負賠償責任，茲就原告各
    項請求有無理由審究如下：
（一）醫療費用：原告主張伊因本件傷害支出醫療費用共84,023
      元，惟捨棄伙食費790元、證明費760元及未能提出收據之
      復健費50元之請求，認被告應賠償其82,423元之醫療費用
      ，業經提出合計如上述金額之醫療費用收據影本65紙為證
      。被告雖辯稱其中之健保給付費用、1 元之電話費用、4,
      500 元之中醫費用、150元之膠帶費用及7,200元之病房費
      用均無必要。惟本院認為除1 元之電話費與醫療無關，應
      予剔除外，診察費、檢查費、病房費、特殊材料費、放射
      線診療費、治療處置費、藥費、藥事服務費、掛號費、注
      射技術費、部分負擔費、中醫內服藥、針灸及固定手臂之
      膠帶費用等均為醫療所必要。蓋就健保給付部分，本院認
      為保險制度，旨在保護被保險人，非為減輕損害事故加害
      人之責任。保險給付請求權之發生，係以定有支付保險費
      之保險契約為基礎，與因侵權行為所生之損害賠償請求權
      ，並非出於同一原因。後者之損害賠償請求權，殊不因受
      領前者之保險給付而喪失。全民健康保險性質上係屬健康
      、傷害保險，除有全民健康保險法第82條規定之情形外，
      依保險法第 130條、第135條準用同法第103條之規定，全
      民健康保險之保險人不得代位行使被保險人因保險事故所
      生對於第三人之請求權，要無保險法第53條規定適用之餘
      地。是全民健康保險之被保險人，非因汽車交通事故受傷
      害，受領全民健康保險提供之醫療給付，其因侵權行為所
      生之損害賠償請求權並不因而喪失。因而本件原告就全民
      健康保險保險給付部分之請求於法有據。至於中醫費用、
      膠帶費用及病房費用均係輔助原告傷勢復原之醫療支出，
      原告就其主張應屬合理有據。準此，扣除電話費 1元，原
      告得請求賠償之醫療費用計為82,422元。
（二）交通費用：原告主張支出自93年4月12日起至7月15日止搭
      乘計程車往返三軍總醫院、元泰診所、育生中醫診所來回
      一趟共56.5趟，每趟車資300元，總計 16,950元之交通費
      用，並提出收據2紙為證（見卷內第190頁），經審原告之
      傷勢非輕，若強令原告騎乘機車或搭乘大眾運輸公具就醫
      ，尚屬過苛，及依原告之醫療收據，認原告確實有搭乘計
      程車就醫56.5趟之必要，是原告主張其因傷增加交通費用
      16,950元，尚非無稽，應予准許。
（三）看護費用：原告主張其於93年4月6日至4月12日7天之住院
      期間，全賴母親照顧，其應得比照一般看護費支出之情形
      ，請求被告賠償每天 2,000元，共14,000元之看護費用。
      惟依被告之傷勢，尚非全無自理日常生活之能力，應無另
      請看護照顧之必要，此有國立臺灣大學醫學院附設醫院94
      年6月8日校附醫秘字第0940000850號函在卷可參（見卷內
      第107頁至第108頁）。是以，其看護費用之請求洵屬無據
      ，不予准許。
（四）幫傭費用：原告主張因其左手臂受傷，無法照顧未成年子
      女陳家陽、陳家怡之日常生活，全賴其母親照料，為此請
      求自93年4月18日起至7月18日止共3個月，每月 15,000元
      ，共45,000元之幫傭費用。惟原告之長男陳家陽已滿17歲
      ，長女陳家怡亦已滿15歲，此有戶籍謄本在卷可憑，其等
      雖尚未成年，然亦已具有自我照料之能力，無支出幫傭費
      用之必要，其請求亦屬無據，不予准許。
（五）減少勞動能力損失：原告認為其因左前臂撕裂傷合併後骨
      間神經及肌肉斷裂，致一手五指均喪失機能，屬於勞工保
      險殘障給付標準表中障害項目第101項，殘廢等級為8，給
      付標準為360 日，喪失比例為61.6％。因距退休年齡尚餘
      17 年，爰依其於台北市餐飲業職業工會投保薪資每月34,
      800元計算，減少勞動能力損失為3,106,681元（34,800 ×
      12×61.6%×12.0769）。惟依上開國立臺灣大學醫學院附
      設醫院函所陳：「張女士所受傷害已符合勞保殘廢給付標
      準所列之身體障害，其障害項目為手部活動範圍受限。依
      勞保規定，張女士需於受傷後1年再至門診複檢1次，以確
      定其手部活動範圍受限達何種程度。」（見卷內第 107頁
      ）原告自陳其殘廢等級為 8即不可採。再者，依勞工保險
      局94年9月2日000000000000號核定通知書之判定：「經本
      局審查殘廢程度符合殘廢給付標準表規定之第09項，按審
      定殘廢之當日起六個月平均月投保薪資 34800元（日給付
      額 1160元），發給13等級普通傷病殘廢給付60日計69600
      元... 」（見卷內第139頁）可知原告之殘廢程度應為 13
      等級，依原告所提之喪失或減少勞動能力比率表（見卷內
      第22頁），原告減少勞動能力之程度應為23.07％ 。又依
      勞動基準法第54條第 1項規定，60歲為強制退休年齡。原
      告為53年3月1日出生，自系爭事故發生時迄上述強制退休
      年齡，僅差37日即達17年，經審酌被告從事餐飲事業，工
      作時間及營業項目富彈性，非謂逾法定退休年齡，即當然
      無勞動能力，認原告主張仍有17年之勞動期間應屬可採。
      依原告於發生系爭事故前6個月之平均每月投保薪資34,80
      0元（見卷內第139頁）計算，原告減少勞動能力之損害金
      額為1,207,760元（34,800元×12月×23.07％×12.00000
      000 [霍夫曼系數]，小數點以下四捨五入），原告逾此範
      圍之請求為無理由。
（六）精神慰撫金：原告因本件事故，受有左前臂撕裂傷合併後
      骨間神經及肌肉斷裂等傷害，經治療後，仍有左側橈神經
      及尺神經受損現象，並經勞工保險局核定為障害項目第 9
      項「神經系統之病變，由醫學上可證明局部遺存頑固神經
      症狀者」，且原告因系爭傷害併發創傷後壓力症候群，此
      有三軍總醫院診斷證明1 紙在卷可稽，原告受有相當之精
      神上痛苦應堪採信。本院審酌原告之傷勢雖尚待時間復原
      ，惟假以時日仍可從事輕便之工作、其從事麵食餐飲生意
      ，平均月投保薪資達34,800元，收入尚可且喪偶需獨自照
      顧2 名未成年子女，以及被告係國內電信事業知名的企業
      經營者，事發後，屢次派員探視原告，非無誠意解決紛爭
      ，且事後亦已修補系爭鐵捲門門框之瑕疵等一切情狀，認
      原告請求賠償 120萬元之精神慰撫金，顯屬過高，應予核
      減至30萬元為適當。
（七）懲罰性賠償金：本件無消保法之適用已如前述，原告援引
      消保法第51 條請求4,465,054元之懲罰性賠償金即屬無據
      ，不應准允。
六、綜合前述，原告因本件傷害得請求被告賠償之數額應為1,60
    7,132元（82,422＋16,950＋1,207,760＋300,000＝1,607,1
    32元），惟原告尚應承擔60％與有過失之責任，是以，被告
    之賠償數額應為642,853元（1,607,132×40％，小數點以下
    四捨五入）。從而，原告依民法第 191條規定請求被告給付
    642,853 元及自起訴狀繕本送達之翌日起，即93年10月27日
    起，至清償日按年息 5％計算之利息，洵屬正當，應予准許
    ；逾此部份之請求，則屬無據，應予駁回。本件原告勝訴部
    分，兩造分別陳明願供擔保聲請宣告假執行或免為假執行，
    核無不合，爰分別酌定相當之擔保金額，予以准許。至原告
    敗訴部分，其假執行之聲請已失所附麗，應予駁回。
七、本件事證已臻明確，兩造其餘之攻擊、防禦方法，核與判決
    結果不聲影響，爰毋庸一一論述，併此敘明。
八、訴訟費用負擔之依據：民事訴訟法第79條。
中    華    民    國    94    年    12    月    6     日
                    民事第六庭    法　官　詹駿鴻
以上正本係照原本作成
如對本判決上訴，須於判決送達後20日內向本院提出上訴狀
中　　華　　民　　國　　94　　年　　12　　月　　6 　　日
                         　　　　 書記官　官碧玲